臺灣臺中地方法院刑事判決　　　　　　　99年度易字第1933號
公　訴　人　臺灣臺中地方法院檢察署檢察官
被　　　告　楊潤雲
選任辯護人　王通顯律師
上列被告因背信等案件，經檢察官提起公訴（98年度偵字第1282
4 號），本院判決如下：
    主    文
楊潤雲無罪。
    理    由
一、公訴意旨略以：被告楊潤雲自民國96年8 月起至同年11月28
    日止，在震達科技股份有限公司（下稱震達公司）之關係企
    業維先股份有限公司（下稱維先公司）擔任行銷人員，並與
    維先公司簽訂行銷人員承攬契約書及保密暨離職後行為規範
    協定書，負有不得洩漏其業務上持有之客戶資料之義務。詎
    其知悉震達公司前同事即另案被告史淑瑛（原名史涓，業經
    本院以98年度易字第1808號判決判處應執行有期徒刑3 月，
    緩刑2 年確定），在臺中市○○區○○路1 段186 號16樓之
    7 設立茗承企業社，並與震達公司前同事即案外人崔曉平共
    同以電話行銷臺灣優杏生物科技有限公司生產之愛保康產品
    ，被告楊潤雲竟意圖為自己不法之利益，基於洩漏業務上知
    悉工商秘密及背信之犯意，旋於96年10月底、11月初某日，
    將其任職維先公司行銷人員時，因業務上所取得之客戶名單
    ，洩漏予史淑瑛、崔曉平並告知其二人係震達及維先公司之
    客戶名單，而無故洩漏業務持有之工商秘密後，復與史淑瑛
    共同基於意圖為自己不法所有之犯意聯絡，明知該名單上之
    被害人劉麗真、劉尚德（別名劉小妍）為震達公司、維先公
    司之維力康產品之客戶，推由史淑瑛先後於96年12月8 日及
    同年月10日，在上址茗承企業社內，撥打電話予劉麗真、劉
    尚德，佯稱愛保康產品係震達公司、維先公司販售之維力康
    第二代產品，致使劉麗真、劉尚德陷於錯誤，分別購入3 盒
    及7 盒產品，並將貨款新臺幣（下同）6 千元及1 萬500 元
    交予受史淑瑛所託前來送貨收款之宅配人員。嗣因劉麗真、
    劉尚德發現所購物品非維力康產品，經與震達公司公司聯繫
    後，始知受騙上當。因認被告楊潤雲涉犯刑法第317 條之洩
    露業務上知悉工商秘密罪、第339 條第1 項之詐欺取財罪及
    第342 條之背信罪嫌。
二、按被告以外之人於審判外之陳述，雖不符刑事訴訟法第159
    條之1 至第159 條之4 之規定，而經當事人於審判程序同意
    作為證據，法院審酌該言詞陳述或書面陳述作成時之情況，
    認為適當者，亦得為證據。當事人、代理人或辯護人於法院
    調查證據時，知有第159 條第1 項不得為證據之情形，而未
    於言詞辯論終結前聲明異議者，視為有前項之同意，刑事訴
    訟法第159 條之5 定有明文。核其立法意旨在於傳聞證據未
    經當事人之反對詰問予以核實，原則上先予排除。惟若當事
    人已放棄反對詰問權，於審判程序中表明同意該等傳聞證據
    可作為證據；或於言詞辯論終結前未聲明異議，基於尊重當
    事人對傳聞證據之處分權，及證據資料愈豐富，愈有助於真
    實發見之理念，且強化言詞辯論主義，使訴訟程式得以順暢
    進行，上開傳聞證據亦均具有證據能力。查：本判決所引之
    被告以外之人於審判外所為之陳述及卷內其他書證（供述證
    據部分），查無符合同法第159 條之1 至之4 等前4 條之情
    形，檢察官、被告及其辯護人於本院審理中均表示對該等傳
    聞證據之證據能力不予爭執（見本院卷第118 頁），且迄本
    院言詞辯論終結前，均未主張有刑事訴訟法第159 條第1 項
    不得為證據之情形，是應認已同意卷內證據均得作為證據，
    且經本院審酌上開傳聞證據作成時，較無人情施壓或干擾，
    亦無不當取證之情形，認為以之作為本案之證據亦屬適當，
    是上揭傳聞證據自具有證據能力。
三、按犯罪事實應依證據認定之，無證據不得認定犯罪事實；又
    不能證明被告犯罪者，應諭知無罪之判決，刑事訴訟法第15
    4 條第2 項、第301 條第1 項分別定有明文。又犯罪事實之
    認定，應憑真實之證據，倘證據是否真實尚欠明確，自難以
    擬制推測之方法，為其判斷之基礎；而認定犯罪事實之證據
    係指足以認定被告確有犯罪行為之積極證據而言，該項證據
    自須適合於被告犯罪事實之認定，始得採為斷罪資料（最高
    法院53年臺上字第656 號、29年上字第3105號判例參照）。
    且刑事訴訟上證明之資料，無論其為直接或間接證據，均須
    達於通常一般之人均不致有所懷疑，而得確信其為真實之程
    度，始得據為有罪之認定，若其關於被告是否犯罪之證明未
    能達此程度，而有合理懷疑之存在，致使無從形成有罪之確
    信，根據「罪證有疑，利於被告」之證據法則，即不得遽為
    不利被告之認定，亦有最高法院76年度臺上字第4986號判例
    可稽。其以情況證據（即間接證據）斷罪時，尤須基於該證
    據在直接關係上所可證明之他項情況事實，本乎推理作用足
    以確證被告有罪，方為合法，不得徒憑主觀上之推想，將一
    般經驗上有利被告之其他合理情況逕予排除，此觀諸最高法
    院32年上字第67號判例意旨亦甚彰明。
四、本件公訴人認被告涉犯洩漏業務上知悉工商秘密、詐欺取財
    及背信罪嫌，係以證人劉尚德、史淑瑛、崔曉平於偵查中之
    證詞，被告與維先公司簽訂之行銷人員承攬契約及保密暨離
    職後行為規範協議書、劉麗真及劉尚德之聲明書暨其二人與
    震達公司人員通話之電話錄音譯文、史涓名片等，為其主要
    論據。訊據被告楊潤雲堅詞否認有何公訴人所指上開犯行，
    辯稱：伊沒有提供震達及維先公司之客戶名單給史淑瑛、崔
    曉平，是史淑瑛、崔曉平經營之茗承企業社想要找人投資，
    伊才介紹林萍華與史淑瑛、崔曉平一起合夥，由林萍華提供
    名單等語。經查：
  (一)另案被告史淑瑛於98年12月10日致電被害人劉尚德（別名劉
    小妍）佯稱其係震達公司人員，係震達公司費小姐及花顧問
    之同事，該公司之維力康產品有特惠活動云云，使被害人劉
    尚德誤信為真，訂購7 盒產品；及於同年月8 日致電劉麗真
    ，佯稱其係震達服務中心人員，維力康現有新的產品，維力
    康二代產品叫愛保康，並有特惠活動云云，致使劉麗真誤信
    為真，購買3 盒產品，且將貨款交予受史淑英所託之宅配人
    員，而該產品裡面均有史涓之名片等情，業據證人劉尚德於
    偵查中證述明確〈見97年度偵字第1682號卷（下稱97偵卷）
    第34頁、35頁〉，並有劉尚德、劉麗真與震達公司人員之電
    話錄音譯文各1 份及史涓之名片1 張在卷可憑（97偵卷第8
    至25頁），且據證人史淑瑛於偵查中及本院98年度易字第18
    08號詐欺等案件審理中坦承不諱〈97偵卷第35頁、本院98年
    度易字第1808號卷（下稱前案卷）第74至75頁），此部分事
    實，固堪認定，惟尚難憑此認定被告與史淑瑛間就此部分詐
    欺取財犯行，有犯意聯絡及行為之分擔。
  (二)史淑瑛究係如何取得震達、維先公司之維力康產品客戶即被
    害人劉尚德、劉麗真之名單資料乙節；其於97年7 月7 日偵
    查初訊時陳稱：劉小妍（即劉尚德）的電話是茗承企業社的
    負責人（即史淑瑛前夫黃泳清）拿給伊的，劉麗真的電話是
    茗承企業社的崔曉平小姐拿給伊的，伊有打電話給劉尚德、
    劉麗真等語（見97偵卷第35頁）；於97年8 月6 日偵訊時改
    稱：是被告打電話給劉麗真、劉尚德推銷愛保康產品，不是
    伊打的，因被告打電話問伊現在做什麼，伊說與崔曉平打電
    話賣保養品及減重產品，被告說保養品及減重產品不好做，
    叫伊賣保健食品，並說她在震達公司業續做不起來，想要離
    職不做了，想要跟伊合作，被告不要出錢，而公司淨額她可
    以分得20% ，她要提供捐血中心及福倫藥局、檢驗所、震達
    公司客戶的名單，還有她手邊客戶的電話，及她之前被震達
    公司調到臺北分公司做主管，也有一些名單，可以提供伊等
    做電話拜訪。愛保康的產品是伊找臺灣優杏公司跟他們批產
    品來茗承企業社做銷售，而被告當時還在震達公司工作等語
    （見97偵卷第57頁）；後於98年6 月15日偵訊時具結證稱：
    「（震達公司、維先公司客戶名單，是誰提供給你？）楊潤
    雲男朋友林萍華提供給崔曉平... 楊潤雲拿給林萍華，叫林
    萍華交給崔曉平，她說客戶名單有診所、美容機構、電台廣
    告、震達公司臺北客戶名單。」、「（楊潤雲提供震達公司
    臺北客戶名單給你們時，是否說明名單何來？）沒有。」〈
    見98年度偵字第12824 號卷（下稱98偵卷）第11、12頁〉；
    於本院前案98年7 月20日準備程序中陳稱：「（對於檢察官
    起訴事實有何意見？是否認罪？）... 當時我們不知道資料
    她從哪裡拿過來的... 認識楊潤雲之後，就推愛保康。」、
    「（你跟楊潤雲有協議，由楊潤雲提供震達公司客戶名單？
    ）楊潤雲她有提供，我之前不知道是震達客戶，然後才知道
    ，是打電話之前我就知道。（楊潤雲提供資料給你，有無說
    這是震達客戶？）... 一開始沒有講，她說是她男友做電台
    、診所。拿給我們資料之後，我印象中是11月中旬，她說這
    些有的是男友資料，有的是震達公司她在臺北拿的資料，..
    . 我們打的都是臺北震達的客人」等語（前案卷第41頁）；
    嗣於本院審理中經具結詰問證稱：震達、維先公司的客戶名
    單是被告提供給伊的，被告以她男友林萍華名義和伊等簽署
    合約，如公司有盈餘，可分得淨利，簽約時，林萍華和被告
    都在場，被告是直接將客戶名單交給伊，被告交給伊時，伊
    就知道客戶名單是震達公司的，因上面有寫震達公司名稱云
    云（見本院卷第105 頁反面、106 頁反面）後，旋改稱：客
    戶名單是由被告交給崔曉平，由崔曉平保管，崔曉平也知道
    是震達公司之客戶名單云云（見本院卷第106 頁反面、第
    107 頁）。由此可知，證人史淑瑛就被害人劉尚德、劉麗真
    名單資料來源忽稱是茗承企業社負責人（即伊前夫黃泳清）
    提供；忽稱係崔曉平提供；忽稱是被告拿給林萍華轉交給崔
    曉平；忽稱是被告直接拿給伊；且對名單取得經過，忽稱是
    被告交給崔曉平云云，忽稱是被告拿給林萍華，再由林萍華
    轉交給崔曉平云云，後又稱是被告直接交給伊云云，前後所
    述不一，已難採信。
  (三)再者，證人崔曉平於偵查中證稱：伊做陌生客戶拜訪的客戶
    名單是史淑瑛提供，史淑瑛說名單是買來的云云（98偵卷第
    8 頁）；後改稱：客戶名單是由被告、被告男友林萍華提供
    ，一開始伊不知道是震達、維先公司的客戶名單，直到96年
    12月公司結束後，史淑瑛跟伊講名單要歸還被告，史淑瑛才
    說有部分名單是震達公司的。被告與史淑瑛比較好，是史淑
    瑛找伊去茗承企業社工作，有一天史淑瑛問伊要不要跟被告
    見面，伊說沒有很喜歡被告，後來史淑瑛與被告見面，有問
    彼此工作狀況，被告說他有一些美容診所、醫療院所、皮膚
    科這類客戶名單要提供名單給史淑瑛，史淑瑛問她提供名單
    要何好處，被告說要合夥做陌生客戶拜訪，推銷愛保康保肝
    產品云云（98偵卷第15頁）；嗣於本院審理中經具結詰問證
    稱：「（客戶名單是哪家公司名單？）當時我不知道。名單
    上沒有載明是何家公司，名單上只有客戶的姓名或姓氏、電
    話，有的有地址，有的沒有地址。我打的部分都沒有寫公司
    名稱，我看到的是電腦打的，我沒有打過手寫的，但我有看
    過。（你何時知道是震達公司的客戶名單？）直到被告通知
    說，震達要找史淑瑛，說史淑瑛有賣震達公司的客人薑黃素
    ，我才知道名單來源大部分是震達公司，因被告很緊張說要
    把名單還她。一開始被告說名單來源很多，有養生、減重的
    。... （名單到底是被告還是林萍華提供的？）被告。（何
    時提供的？）簽合夥契約以後。（當時有無說這是哪些公司
    名單或說名單來源？）都沒有。只說這裡有醫學美容、保健
    食品、減肥、養生的名單云云（見本院卷第112 、115 頁）
    。顯見證人崔曉平前開證詞，非但前後不一，且與證人史淑
    瑛前開證稱：客戶名單是被告直接提供給伊，由崔曉平保管
    云云，大相逕庭，不足採信。是尚難憑證人史淑瑛、崔曉平
    之瑕疵證詞遽為不利被告之認定。
  (四)又證人史淑瑛、崔曉平雖均證稱合夥契約書實際上是被告與
    渠二人所簽訂，因被告不願出名，而由被告男友林萍華代為
    簽訂，事後係被告通知伊等震達公司要追查誰賣震達公司客
    戶薑黃素云云。然證人林萍華於偵查具結證稱：伊是在95年
    6 月做現場CALL-IN 節目，要有電話行銷部門，透過楊子玲
    介紹認識崔曉平，本來伊的節目是要邀崔曉平當經理，負責
    電話行銷部門，但崔曉平跑去做廣播電台，後來被告說崔曉
    平他們要開電視行銷平台，要使用廣播、平面、報紙，崔曉
    平打電話跟伊討論，希望伊去參加，所以崔曉平邀約伊簽訂
    合夥計畫約定書時談了很多次，該合夥約定書是96年11月5
    日在崔曉平住處附近的藝園堂複合式餐廳簽訂的，當時伊與
    崔曉平、史淑瑛在場，是簽完約定書後，史淑瑛或崔曉平才
    打電話通知被告來藝園堂，伊與被告是單純朋友關係，不是
    男女朋友，被告沒有參與合夥營運，也沒有將震達、維先公
    司的客戶名單交給伊，要伊轉交給崔曉平或史淑瑛等語（見
    98 偵 卷第32至33頁）；嗣於本院審理中仍具結為相同證述
    ，並詳證稱：合夥計劃約定書是伊和崔曉平、史淑瑛一起簽
    的，是崔曉平邀伊參加，此合夥主要業務，因伊本身有2 支
    產品推廣合約，當時伊要銷售產品，因伊是廣告媒體人，有
    廣告行銷和名單，她們才找伊合作，伊主要是當做一個行銷
    通路，崔曉平、史淑瑛是以電話拜訪客戶方式行銷。伊去過
    茗承企業社位在文心路1 段打電話行銷的地方好幾次，崔曉
    平、史淑瑛以前就是做電話行銷，本身就有很多名單，她們
    也有去網路買名單，伊也有提供伊做「人生加油站」、「媽
    祖平安米」，「鎮瀾宮平安米」及報紙廣告、活動廣告的名
    單，這些活動名單是客戶打電話來詢問廣告時請對方留下姓
    名、地址的名單，伊有邀請被告去茗承企業社1 次等語（見
    本院卷第56至59頁），核與證人楊子玲於本院審理中具結證
    稱：崔曉平是伊大學時代打工公司的經理，伊介紹崔曉平到
    震達公司上班，伊掛副理、主辦，位階高於崔曉平，但實際
    上她的業務跟伊沒有任何關係。史淑瑛是伊在另一家公司認
    識的，在伊進震達公司之前就認識的。伊聽被告說林萍華要
    開新公司要找主管，伊就介紹崔曉平一起來吃飯，因此認識
    林萍華等語（見本院卷第62頁反面），大致相符，參以證人
    林萍華、楊子玲與證人崔曉平、史淑瑛及被告間彼此並無仇
    隙，為其等自承在卷（見本院卷第63、115 頁反面），衡諸
    常情，證人林萍華、楊子玲並無設詞偏袒被告之理，是證人
    林萍華、楊子玲前開證詞，應堪採信。參以證人史淑瑛於本
    院審理中具結證稱：林萍華簽約之前，林萍華好像有去茗承
    公司看過，當時還是空房子，他要去看格局，看辦公室的座
    位、空間好不好等語（見本院卷第109 頁），顯見確係證人
    林萍華個人與崔曉平、史淑瑛合夥做電話行銷，蓋若林萍華
    僅係單純出名代被告簽定合夥契約書，其豈需前往查看辦公
    室之理。是被告辯稱未與史淑瑛、崔曉平合夥等情，非屬無
    據，應可採信。
  (五)復且，震達、維先公司對於業務員手上持有之客戶名單並未
    嚴格控管，業務員間會私下交流客戶名單，公司也不知道業
    務員持有多少的客戶名單，且於員工離職時，該公司也未要
    求離職或調職者繳回名單，離職時也未與新進人員交接，亦
    未點交離職人員手上有持有之公司資料等情，業據證人楊子
    玲於本院中證述明確（見本院卷第60頁），核與證人崔曉平
    於本院審理中結證稱：伊在震達或全達任職時，別的同事要
    把客戶名單交給伊時，無需經公司主管同意，如果同事把客
    戶名單帶回家，公司主管不會知道，如果客戶名單都打不成
    功，伊會將名單裝起來放在自己桌子下面等語（本院卷第11
    5 頁反面、116 頁）大致相符，參以震達公司董事長特助證
    人羅濟煉證稱：伊於96年9 月1 日至98年6 月30日擔任震達
    公司總經理特助時，有要求主管需將客戶資料收回，不可讓
    員工帶回，但員工下班時，並未檢查員工手提袋等語（見本
    院卷第116 頁反面、第117 頁），足見震達、維先公司並未
    嚴格控管客戶名單，該客戶名單係有可能經由員工外流。而
    證人史淑瑛、崔曉平既均曾擔任震達公司電話行銷業務員，
    且史淑瑛自承有部分名單係其在網路上所購買（見本院卷第
    108 頁反面），則被害人劉尚德、劉麗真之名單是否由其他
    員工外流後，由證人史淑英上網購得，亦或史淑瑛經由被告
    以外之其他管道取得，即非無疑。
  (六)雖證人崔曉平於偵查中證稱：史淑瑛有打過1 個客人無法成
    交，客人在猶豫當中，被告問史淑瑛是那個客人後，就說由
    她來打，並自稱是震達公司員工，最後有成交云云（見98
    偵卷第9頁），且證人史淑瑛於偵查中亦具結證稱：被告有
    打電話做陌生客戶拜訪並自稱是震達公司研發部人員云云（
    見98偵卷第12頁），然證人史淑瑛於本院審理中證稱：被告
    有次到公司面對自己的客戶，被告向客戶說她現在被調到研
    發當主管，所以無法服務，以後可以由伊或崔曉平幫忙服務
    ，該次是客人剛好打電話給伊等，被告與林萍華剛好在場，
    那次被告說可以向我們訂購產品，但訂購何種產品，因伊、
    崔曉平當時都在講電話，伊不知道，該次是剛好客人打電話
    來，被告跟林萍華剛好在場云云等語（見本院卷第1005頁反
    面、第106頁），大相逕庭，不足採信。參以證人史淑瑛自
    承：愛保康產品是伊與崔曉平之前就賣的薑黃素，是伊提議
    以維力康銷售部門來推銷愛保康產品（見本院卷第109頁反
    面），及其與震達公司達成和解，不需賠償震達公司，以後
    出庭作證要到庭（前案卷第73頁反面），則證人史淑瑛是否
    為歸避自己責任而虛構情詞，殊堪質疑。況證人史淑瑛、崔
    曉平就屬震達公司客戶名單之劉尚德、劉麗真資料來源，前
    後所證不一致，已難採信，如前所述，是尚難以證人史淑瑛
    、崔曉平前開瑕疵之證詞，遽認被告有洩漏震達公司、維先
    公司之客戶名單及上開與史淑瑛共同詐騙劉尚德、劉麗真之
    詐欺取財犯行。
五、綜上所述，檢察官認被告涉犯前開洩漏工商業務秘密、背信
    及詐欺取財犯行所憑之證據，除證人史淑瑛、崔曉平前揭瑕
    疵證詞外，並無其他積極之佐證，且卷內證據亦未達於通常
    一般之人均不致有所懷疑，而得確信其為真實之程度，依刑
    事訴訟制度「倘有懷疑，即從被告之利益為解釋」、「被告
    應被推定為無罪」之原則，即難遽為被告不利之認定。此外
    ，本院復查無其他積極之證據，足資認定被告有何公訴人所
    指前開犯行，揆之上開法條規定及判例意旨，自應諭知被告
    為無罪之判決。
據上論斷，應依刑事訴訟法第301條第1項，判決如主文。
本案經檢察官陳雅瑩到庭執行職務。
中    華    民    國   100    年    1     月    5     日
            刑事第十一庭  審判長法  官  林慧英
                                法  官  林學晴
                                法  官  廖純卿
以上正本證明與原本無異。
如不服本判決應於收受判決後10日內向本院提出上訴書狀，並應
敘述具體理由；其未敘述上訴理由者，應於上訴期間屆滿後20日
內向本院補提理由書（均須按他造當事人之人數附繕本）「切勿
逕送上級法院」。
                                書記官  柳寶倫
中    華    民    國   100    年    1     月    5     日
附錄論罪科刑法條
刑事訴訟法第301條
（無罪判決）
不能證明被告犯罪或其行為不罰者應諭知無罪之判決。
依刑法第 18 條第 1 項或第 19 條第 1 項其行為不罰，認為有
諭知保安處分之必要者，並應諭知其處分及期間。